【裁判字號】    90,台上,6970
【裁判日期】    901114
【裁判案由】    過失致人於死
【裁判全文】
最高法院刑事判決                                九十年度台上字第六九七○號
    上  訴  人  甲○○
右上訴人因過失致人於死案件，不服台灣高等法院台南分院中華民國八十八年九月七
日第二審判決（八十八年度交上訴字第一一四九號，起訴案號：台灣台南地方法院檢
察署八十八年度偵字第六二四二號），提起上訴，本院判決如左：
    主  文
原判決撤銷，發回台灣高等法院台南分院。
    理  由
本件原判決認定：上訴人甲○○係憶明汽車貨運股份有限公司僱用之司機，負責駕駛
營業用半聯結車載運貨物，為從事駕駛業務之人，於民國八十八年三月四日下午二時
十五分許，駕駛車號ＪＢ－一二七號營業用半聯結車，由台南縣善化鎮縣
竹鄉，於該日下午三時三十分許，途經新化鎮縣道一七七線十六公里六○○公尺處時
，應注意不得超速行駛，及超越同向車輛時應保持安全間隔，依當時天候及當地路況
，亦無不能注意情事，竟疏於注意，以超過當地速限之四、五十公里行車，在超越同
向行使之楊棟搭載陳薛美玉及陳宗興所騎乘ＮＥＭ－一七七號重型機車時，未保持安
全間隔，而撞及該機車，使陳薛美玉跌倒在地，遭半聯結車右前輪輾過腹部，致陳薛
美玉之胸部、腹部、臀部、腰及左右腳壓砸傷合併內臟器官破裂大量失血，因多發性
損傷合併失血性休克當場死亡。甲○○肇事後即打電話報警，於犯罪未被發覺前，主
動向至現場處理之員警自首接受裁判等情，因而維持第一審論處上訴人從事業務之人
，因業務上之過失致人於死罪刑之判決，駁回其在第二審之上訴，固非無見。
惟查：(一)刑事被告在訴訟上有藉助辯護人為其辯護之權，此為人民依憲法第十六條享
有之訴訟基本權所衍生之權利，其功能重在增強被告之防禦能力，俾與檢察官或自訴
人立於平等之地位，而受法院公平之審判，故刑事訴訟法第二百七十一條第一項、第
二百八十九條規定，審判期日應通知辯護人；法院調查證據完畢後，應命檢察官、被
告、辯護人就事實及法律辯論之。法院於訴訟程序之進行，對於此項辯護權之實踐，
自不得恣意漠視，否則即不足以維護程序正義。依卷證所示，本件原審直接定期於八
十八年八月二十四日下午二時三十分審理，未經受命法官行準備程序，上訴人則於同
年月十三日向原審法院遞送刑事委任狀選任黃鯤潮律師為第二審辯護人，但原審並未
通知黃律師於上開審判期日到庭辯護，又黃律師曾於同年月十九日狀陳「辯護人月初
出國，返台日期已逾右開庭期，不克到庭辯護」，聲請改期審理，八十八年八月二十
四日審判期日上訴人亦未到庭，原審不待其陳述即逕行辯論終結，判決駁回上訴人在
第二審之上訴，有委任狀、聲請改期狀及審判筆錄可稽。原審未依刑事訴訟法第二百
七十一條第一項規定，通知上訴人之選任辯護人於審判期日到庭辯護，即逕行辯論終
結而為判決，無異剝奪上訴人在訴訟上受充分辯護之正當權利，揆諸前揭說明，其踐
行之訴訟程序，自屬於法有違。(二)第一審判決認定上訴人駕駛之半聯結車未保持安全
間隔，撞及楊棟騎乘搭載陳薛美玉及陳宗興之機車，使陳薛美玉跌倒在地，遭半聯結
車右前輪輾過腹部致肇事，並審酌上訴人過失程度非輕等情狀，為其量刑所憑之依據
，原審認第一審判決認事用法及量刑，俱無不合，予以維持。但上訴人一再辯稱：其
未撞及楊棟騎乘之機車，是機車撞到人孔蓋破損路面後不穩倒地，其剎車不及才輾過
陳薛美玉，倘半聯結車曾撞到機車，則右前保險桿及腳踏板位置應有明顯之擦撞痕，
並有破損凹陷掉漆之跡象，但半聯結車無此情形，該車右側塑膠保險桿下方之破損是
舊痕跡，台灣省台南區車輛行車事故鑑定委員會根據照片顯示之舊痕跡，判定半聯結
車曾撞到機車，與事實不符等語，並聲請轉送台灣省車輛行車事故覆議鑑定委員會覆
議 (見相驗卷第五九頁、一審卷第十五頁、原審卷第二一頁上訴理由狀）。上訴人前
開聲請調查之證據，與判斷其過失責任之輕重攸關，原審未予調查，又未認其無調查
之必要，以裁定駁回或於判決理由內予以說明，於法亦有未洽。上訴意旨執以指摘，
非無理由，應認原判決有發回更審之原因。
據上論結，應依刑事訴訟法第三百九十七條、第四百零一條，判決如主文。
中      華      民      國     九十     年     十一     月     十四     日
                              最高法院刑事第八庭
                                  審判長法官  張  信  雄
                                        法官  賴  忠  星
                                        法官  張  清  埤
                                        法官  呂  永  福
                                        法官  孫  增  同
      右正本證明與原本無異
                                              書  記  官
中      華      民      國     九十     年     十一     月    二十一    日


司法院資訊處製作；財團法人民間司法改革基金會備份。
